【裁判字號】    92,裁,874
【裁判日期】    920626
【裁判案由】    遺產稅
【裁判全文】
最  高  行  政  法  院  裁  定                    九十二年度裁字第八七四號
    抗  告  人  丁○○
                丙○○
                甲○○
                乙○○
右抗告人因與相對人財政部臺灣省中區國稅局間有關遺產稅事件，對於中華民國九十
一年一月三十一日臺中高等行政法院八十九年度訴字第七三九號裁定提起抗告，本院
裁定如左︰
    主  文
抗告駁回。
抗告訴訟費用由抗告人負擔。
    理  由
一、按人民因中央或地方機關對其依法申請之案件，於法令所定期間內應作為而不作
    為，認為其權利或法律上利益受損害者，經依訴願程序後，得向高等行政法院提
    起請求該機關應為行政處分或應為特定內容之行政處分之訴訟，行政訴訟法第五
    條第一項定有明文，即提起課予義務訴訟，須以經訴願為前提，如未經訴願程序
    ，遽行提起行政訴訟，自非法之所許。次按抗告法院認抗告為不合法或無理由者
    ，應為駁回抗告之裁定，行政訴訟法第二百七十二條準用民事訴訟法第四百九十
    二條第一項亦定有明文。
二、本件抗告意旨略謂：原裁定既認定本件抗告人於申請復查時既已共同具狀主張由
    抗告人丁○○行使生存配偶剩餘財產差額分配請求權，則抗告人丁○○於當時即
    已取得原屬被繼承人陳瑞隆財產之半數。此乃本於民法上剩餘財產差額分配請求
    請作用之當然結果，無待於透過行政救濟程序。且剩餘財產差額分配請求權僅為
    抗告人請求撤銷原行政處分之攻擊防禦方法之一，行政訴訟法既未限制當事人提
    出攻擊防禦方法之時機，則此等攻擊防禦方法於事實審言詞辯論終結前，當事人
    自均得主張之。再者，負擔之行政處分本身並無自縛力，行政官署於發現錯誤後
    ，即應依職權撤銷該行政處分並予以更正，今抗告人主張應自遺產扣除其剩餘財
    產差額分配請求權得請求之數額，既屬合法有據，相對人即應依職權予以撤銷原
    行政處分，焉得以抗告人於訴願階段未提及此一主張即拒絕核認？何況抗告人早
    於復查階段即已主張行使此一請求權。次按財政部七十九年十一月二十八日台財
    稅第七九○三六七三四○號函釋意旨，足徵相對人之上級主管機關對於營利事業
    於行政救濟時補提帳證者，向來均認為原核課稅捐機關均可改查帳核定稅額。本
    件自應為相同之思考，詎原裁定竟徒以抗告人未於訴願程序主張此一權利即以裁
    定駁回抗告人之主張，顯有違背法令云云。經查，本件抗告人雖於申請復查時提
    及就生存配偶剩餘財產差額分配請求權事項，復查決定書亦就該部分予以決定說
    明，然於訴願時抗告人並未就應扣除生存配偶剩餘財產差額分配請求權部分提起
    訴願，從而本件抗告人因遺產稅事件，對相對人機關原處分不服，僅限遺產總額
    中以妻名義取得之南投縣南投市○○○段二一三地號土地及瑞良公司股份、出售
    股票之價金及罰鍰部分，不及於生存配偶剩餘財產差額分配請求權，是抗告人於
    九十年五月二十九日具狀（抗告人於八十九年十一月二十八日之起訴狀亦未主張
    ）時主張配偶剩餘財產差額分配請求權，依首揭規定，應經訴願程序，抗告人未
    提起訴願，逕行向原審法院起訴，於法不合，原審法院裁定駁回，並無違誤。抗
    告人抗告意旨難認為有理由，應予駁回。
三、據上論結，本件抗告為無理由，爰依行政訴訟法第二百七十二條、第一百零四條
    、民事訴訟法第四百九十二條第一項、第九十五條、第七十八條，裁定如主文。
中    華    民    國    九十二      年      六        月    二十六      日
                    最 高 行 政 法 院  第 二 庭
                                審 判 長 法  官      陳  石  獅
                                         法  官      吳  錦  龍
                                         法  官      吳  明  鴻
                                         法  官      彭  鳳  至
                                         法  官      黃  合  文
右  正  本  證  明  與  原  本  無  異
                                         法院書記官  蘇  金  全
中    華    民    國    九十二      年      七        月      三        日


司法院資訊處製作；財團法人民間司法改革基金會備份。
